臺灣高等法院刑事裁定
110年度抗字第76號
抗  告  人
即  第三人  賴秀柳


代  理  人  盧筱筠律師
            吳祚丞律師
            陳維鈞律師
被      告  吳慶輝



選任辯護人  盧筱筠律師
            吳祚丞律師
            陳維鈞律師
上列抗告人因被告違反證券交易法等案件，不服臺灣新北地方法
院中華民國109年12月22日扣押裁定（109年度金重訴字第12號）
，提起抗告，本院裁定如下：
    主  文
原裁定撤銷，發回臺灣新北地方法院。
    理  由
一、原裁定意旨略以：被告吳慶輝（下稱被告）係有價證券公開
    上市之東貝光電科技股份有限公司（下稱東貝公司）董事長
    。其自民國100年間起，明知東貝公司生產過程中所產生之
    下腳料、報廢品，均為東貝公司財產，變賣後所得價金，亦
    應歸屬東貝公司所有，詎竟意圖為自己不法之所有，以起訴
    書犯罪事實欄參所載方式，將東貝公司之下腳料、報廢品變
    賣後所得價金共計新臺幣（下同）114,489,529元，予以侵
    占入己，其違反證券交易法之犯行，業經臺灣新北地方檢察
    署檢察官提起公訴，並於原審進行準備程序後，認有扣押第
    三人即被告配偶賴秀柳（下稱抗告人）名下如附表所示不動
    產（下稱系爭不動產），以保全沒收與追徵之必要，而向原
    審聲請扣押裁定。經核閱檢察官提出之109年度蒞字第29086
    號補充理由書及相關卷證資料，認尚無不合，爰依刑事訴訟
    法第133條之1第1項規定，裁定准予扣押系爭不動產等語。
二、抗告意旨略以：
　㈠檢察官起訴被告侵占之違法行為係自101年間起，然系爭不動
    產係被告於92年間即已購入，不可能屬被告因公訴意旨所指
    之101年間違法行為所直接或間接取得之財產，即非本案犯
    罪所得。
　㈡檢察官聲請意旨未詳究「貸款之擔保品」與「貸款債務減少
    」乃不同之財產或財產上利益，致未辨明以犯罪所得用以清
    償貸款之本金及利息，應係取得「貸款債務減少」之利益，
    而非取得「擔保品之所有權」，原審未察，竟亦將僅係貸款
    擔保品之系爭不動產視為本案犯罪所得，顯屬重大違誤。況
    依檢察官補充理由書所載內容，根本無從認定被告有檢察官
    所指之1000萬元、30萬元、50萬元犯罪所得，更無從證明被
    告係以該等「犯罪所得」清償其向匯豐商業銀行股份有限公
    司（下稱匯豐銀行）貸款之本金及利息。
　㈢再者，系爭不動產已由被告於108年間贈與並移轉予抗告人，
    該贈與行為合法有效，檢察官復未釋明有何無效或借名登記
    之情形，自不得以保全追徵為由，對抗告人之財產予以扣押
    。又系爭不動產並非犯罪所得，則縱使抗告人係無償取得，
    亦無刑法第38條之1第2項第2款沒收規定之適用，益徵原裁
    定准予扣押，實屬違誤。
　㈣原審就上開各節均未詳查，僅以「經核閱聲請人提出之109年
    度蒞字第29086號補充理由書及相關卷證資料，認尚無不合
    」等語，未載明得心證之理由，即裁定准予扣押抗告人所有
    之系爭不動產，顯於法不合，並侵害抗告人之財產權，為此
    提起抗告，請撤銷原裁定，駁回檢察官之聲請等語。
三、按「判決應敘述理由，得為抗告或駁回聲明之裁定亦同」，
    刑事訴訟法第223條定有明文。又按「可為證據或得沒收之
    物，得扣押之」、「為保全追徵，必要時得酌量扣押犯罪嫌
    疑人、被告或第三人之財產」，105年6月22日修正公布、同
    年7月1日生效施行之刑事訴訟法第133條第1項、第2項亦規
    定甚明，立法理由並謂：「104年12月30日修正公布，定於1
    05年7月1日施行之刑法第38條第4項及第38條之1第3項新增
    沒收不能或不宜執行時，應追徵其價額之規定，為預防犯罪
    嫌疑人、被告或第三人脫產規避追徵之執行，必要時應扣押
    其財產。但原條文第1項之扣押，其標的除得為證據之物外
    ，僅限於得沒收之特定物，顯與為達保全追徵目的，而對沒
    收物所有人一般財產所為扣押不同。基於強制處分應符合法
    律保留原則之考量，自有新增以保全追徵為目的之扣押規定
    之必要」等語。是以法院審核扣押之聲請時，首應究明個案
    中有無相當理由足以認定犯罪嫌疑人涉嫌特定案件，即必須
    有相當之證據或情資、線報作為基礎，據此可以合理相信犯
    罪之人、事、物存在。其次，應認定該財產是否屬於刑事訴
    訟法第133條第1項所列「得沒收之物」；倘為保全追徵，應
    檢視有無客觀合理之事證足以確認為應扣押之一般財產。再
    則，應審認有無扣押之必要，即扣押須有保全之必要性，若
    無保全措施，極有可能阻礙日後沒收（追徵）判決之執行者
    ，始得為之。最後，應審酌扣押範圍是否符合酌量之比例原
    則，避免對受扣押人造成過度侵害。倘以第三人之財產作為
    扣押客體時，更應進一步審酌是否符合刑法關於第三人財產
    沒收、追徵之要件。而法院審查上揭要件時，其證據法則無
    庸嚴格證明，以自由證明為已足，如經綜合判斷，具有一定
    可信度之傳聞、傳述，亦得據為聲請之理由（最高法院106
    年度台抗字第789號、本院105年度抗字第1464號裁定意旨參
    照）。
四、經查：
　㈠被告因違反證券交易法等案件，經臺灣新北地方檢察署檢察
    官偵查後提起公訴，現由原審法院以109年度金重訴字第12
    號案件審理中，且檢察官於審理期間以109年度蒞字第29086
    號補充理由書，記載相關犯罪事實、應受扣押裁定之人及扣
    押標的等事項，並檢附系爭不動產登記資料、被告之匯豐銀
    行第000-000000-000號帳戶開戶資料及貸款撥還款交易明細
    、被告之彰化銀行思源分行第00000000000000號帳戶交易明
    細、實價登錄查詢結果等資料，依刑事訴訟法第133條第1項
    、第2項、第133條之1及刑法第38條之1等規定，聲請裁定扣
    押抗告人所有之系爭不動產乙節，有上開起訴書、補充理由
    書及檢察官檢送之各項資料在卷可稽（原審卷1第7至139頁
    ，原審109蒞29086卷第8-1至425頁）。
　㈡原裁定雖准予扣押抗告人所有之系爭不動產，然其理由欄僅
    記載「經本院核閱聲請人提出之109年度蒞字第29086號補充
    理由書及相關卷證資料，認尚無不合，應扣押如主文所示第
    三人賴秀柳名下如附表所示不動產，以確保沒收及追徵之執
    行」等語，並未具體說明如何依檢察官所提出之證據資料相
    互勾稽，已足得出合於扣押要件之心證過程。再者，系爭不
    動產早於92年3月21日即以買賣為由，登記為被告所有乙節
    ，有抗告人提出之臺北市地籍異動索引存卷可按（本院卷第
    33至35頁），對照起訴書、補充理由書均認被告係自101年
    間起侵占東貝公司款項之犯罪事實，二者時間相隔將近10年
    ，則系爭不動產是否屬被告本案違法行為所取得或變得之物
    ，確非無疑，然原裁定並未就此說明其認定之依據。又被告
    已於108年8月28日以夫妻贈與為由，將系爭不動產移轉登記
    為抗告人所有，有檢察官提出之土地建物查詢資料附卷供憑
    （原審109蒞29086卷第99至102頁），則本案是否符合刑法
    第38條之1第2項關於第三人財產沒收、追徵之要件，抑或系
    爭不動產仍為被告之一般財產而屬保全追徵，亦未見原裁定
    予以審認、說明。至本案有何如不予扣押，日後將難以執行
    沒收或追徵之情事，以及是否符合酌量扣押之比例原則等節
    ，原裁定復均無隻字片語加以論述。
　㈢就首揭之扣押審核事項，原裁定既皆未說明其認定依據及判
    斷標準，即顯有理由不備之違誤可指。從而抗告人以前揭詞
    情提起抗告，為有理由，自應由本院將原裁定撤銷，發回臺
    灣新北地方法院更為適當之裁定。
五、原審雖嗣於109年12月28日以原裁定之原本及其正本有顯然
    之誤寫、誤算為由，予以裁定更正（原審109蒞29086號卷第
    443、444頁），然原裁定既經撤銷，則就檢察官聲請扣押之
    範圍究竟為何，原審自應於更為裁定時一併注意，附此敘明
    。
據上論斷，依刑事訴訟法第413條前段，裁定如主文。
中　　華　　民　　國　　110 　年　　1 　　月　　25　　日
                  刑事第十庭    審判長法　官  林婷立
                                      法　官  楊皓清
                                      法　官  劉元斐
以上正本證明與原本無異。
不得再抗告。
                                      書記官  陳靜雅
中　　華　　民　　國　　110 　年　　1 　　月　　25　　日
附表
編號 財產標的 所有權人  1 建號：臺北市○○區○○段○○段0000○號（即門牌號碼臺北市○○區○○路0段00號14樓之1） 賴秀柳  2 地號：臺北市○○區○○段○○段000 號地號（即上開建物坐落基地） 賴秀柳